【裁判字號】    88,訴,3072
【裁判日期】    900413
【裁判案由】    確認債權存在
【裁判全文】
臺灣臺中地方法院民事判決  八十八年度訴字第三○七二號
    原      告  吉承工程有限公司
    法定代理人  乙○○
    訴訟代理人  常照倫  律師
    複  代理人  劉惠利  律師
                石娟娟  律師
    被      告  甲○○        .
    訴訟代理人  劉  喜  律師
右當事人間請求確認債權存在事件，本院判決如左：
    主    文
原告之訴駁回。
訴訟費用由原告負擔。
    事    實
甲、原告方面：
壹、聲明：
一、確認傑邦營造股份有限公司對被告具有新臺幣貳佰捌拾柒萬參仟壹佰捌拾伍元之
    債權存在。
二、訴訟費用由被告負擔。
貳、陳述：
一、按債權人對於第三人之聲明異議認為不實時，得於收受前項通知後十日內向管轄
    法院提起訴訟；強制執行法第一百二十條前段訂有明文。經查，本件原告吉承工
    程有限公司（以下簡稱吉承公司）因對訴外人傑邦營造股份有限公司（以下簡稱
    傑邦公司）具有貳佰捌拾柒萬參仟壹佰捌拾伍元之債權存在，並經原告聲請臺灣
    臺中地方法院對傑邦公司核發支付命令，原告為保全債權，另聲請臺灣臺中地方
    法院民事執行處以八十八年度裁全一字第四六八八號裁定、八十八年執全一字第
    三○四七號執行命令，就傑邦公司對被告之金錢債權於貳佰捌拾柒萬參仟壹佰捌
    拾伍元之範圍內，予以假扣押，豈料被告甲○○竟對上述執行命令提出異議，原
    告因認被告所為之異議不實，爰提起本件訴訟。
二、經查，本件被告與傑邦公司間訂有工程承攬契約，由傑邦公司承攬被告位於臺中
    市○○區○○段第七四八之十一號地號之工程，約定工程款項為伍仟貳佰萬元，
    故傑邦公司本於該合約對被告應具有金錢債權，因該工程合約書足以證明傑邦公
    司對被告具有債權，故該合約書對本件訴訟具有相當之重要性，而該合約書目前
    為被告所執有，因而請鈞院命被告應提出其與傑邦公司間之工程合約書。
三、對被告抗辯之陳述：
（一）被告所提出之承攬工程合約書與證人江明輝提出之承攬工程合約書相較，顯有
      多處不合簽約之慣例，如：被告所提之合約書「第六條工程期限：四、逾期罰
      款」、「第十四條工程保險」、「第十五條保證票據」，「第十九條保固期限
      」等重要條款，對逾期完工之違約金、應分攤之工程保險費、承攬人傑邦公司
      之完工保證票據、承攬人傑邦公司之保固保證金票據，皆空白未為任何特定之
      約定，顯見該合約書並非真正之合約書。又證人江明輝所提合約書有工程付款
      辦法，而被告所提之工程合約書不僅就大坑開發案之承攬工程款未為約定工程
      付款辦法，有違工程款給付之慣例，且被告所主張已付清傑邦公司工程款項貳
      仟伍佰陸拾伍萬元一節，雖據被告提出傑邦公司開立給被告之統一發票為證，
      亦僅能證明傑邦公司有收受被告貳仟伍佰陸拾伍萬元之報酬，惟該統一發票上
      未註明哪一工地之哪一工程期款，且未有約定之工程給付辦法以供參照，實難
      證明該等統一發票即足證明被告已全數給付傑邦公司所有工程款項，更足徵被
      告所提之合約書內容有所不實。另據證人江明輝證稱：被告所提之合約書為工
      程業界一般所稱之「稅契」，即為配合會計師作帳所用之契約書，係廠商間配
      合報稅時使用，是與實際之工程款有相當之出入。
（二）被告所稱九二一大地震後，大坑開發案之護牆、擋土牆及柏油路均應聲倒塌，
      傑邦公司與被告達成和解，由傑邦公司賠償被告肆佰捌拾萬元修繕費用一節，
      亦與本件確認債權存在事件無涉，因九二一大地震係不可抗力之天災，且係於
      大坑開發案八十八年七月三十日，取得建築執照後發生之新事件，縱傑邦公司
      已給付被告肆佰捌拾萬元之修繕費用，亦不能使被告應給付傑邦公司之工程款
      債務消滅。
（三）被告所呈鈞院之和解書，其上之傑邦公司與法定代理人張志豪之印章印文與證
      人所提合約書上傑邦公司與張志豪之印章印文相同，與被告所提合約書上之印
      章印文不同，足稽證人江明輝所提之承攬工程合約書係為真實。
（四）被告雖已清償傑邦公司貳仟伍佰陸拾伍萬元，惟傑邦公司對被告應尚有貳仟陸
      佰參拾伍萬元之金錢債權（伍仟貳佰萬元減貳仟伍佰陸拾伍萬元）。
參、證據：提出臺灣臺中地方法院八十八年度促字第四九一四二號支付命令、支付命
    令確定證明書、八十八年度裁全一字第四六八八號假扣押裁定、八十八年度執全
    一字第三０四七號執行命令、臺中市政府工務局雜項執照各一份（以上均為影本
    ）為證，並聲請傳訊證人江明輝、湯光杰、張志豪。
乙、被告方面：
壹、聲明：如主文所示。
貳、陳述：
一、訴外人傑邦公司於八十六年七月五日，所承攬被告在臺中市○○段第七八四等地
    號開發案，總工程款本為貳仟陸佰萬元，嗣後追減工程款參拾伍萬元，故總工程
    款為貳仟伍佰陸拾伍萬元。傑邦公司業已完成上開工程，而被告於八十六年九月
    至八十八年二月，已累計支付傑邦公司貳仟零捌拾萬元，八十八年八月一日、八
    十八年八月十日又付款肆佰捌拾伍萬元之工程款項，合計共貳仟伍佰陸拾伍萬元
    ，並經傑邦公司簽立切結書一份，證明被告已無積欠傑邦公司任何工程款，故被
    告並無積欠傑邦公司任何款項。
二、再者，傑邦公司就承攬被告之邊坡穩定工程施作具有缺失，故八十八年九二一大
    地震時，該工程之護牆、擋土牆及柏油路均應聲倒塌，估算修繕費用高達壹仟零
    肆拾玖萬零玖佰貳拾元，惟為避免訟累，傑邦公司業與被告達成和解，由傑邦公
    司賠償被告修繕費肆佰捌拾萬元。又傑邦公司依約應於八十七年四月三十日前完
    成工程並取得使用執照，惟傑邦公司卻遲至八十八年七月三十日始取得使用執照
    ，故傑邦公司延誤十五個月，應對被告負遲延賠償責任貳佰萬元。是以傑邦公司
    尚應賠償被告之金額計陸佰捌拾萬元，縱被告尚應付款給傑邦公司，被告主張對
    傑邦公司之債務抵銷，則抵銷後被告對傑邦公司並無任何付款義務。
三、原告聲請傳訊之證人江明輝，於八十五年九月十八日至八十六年四月三十日期間
    ，固曾在傑邦公司任職，但於八十六年五月一日至八十七年八月十八日係轉往「
    我城建設事業股份有限公司」任職，於八十七年八月十九日，才又回到傑邦公司
    任職，故傑邦公司與被告於八十六年七月五日簽約時，證人江明輝並未在傑邦公
    司任職，是其對該公司與被告之債權債務尚不清楚，更況其擔任之職務是工務副
    總經理，並不處理財務，其所證事項應不可採。
四、被告於八十八年八月間，戶籍並非在臺中市○○路○段七十二號，故臺灣臺中地
    方法院民事執行處執行命令之寄存送達，並不合法，亦即不能以寄存當日視為送
    達日。
參、證據：提出承攬工程合約書一份及其附件影本共三十張、工程合約追減明細表影
    本一份、切結書影本一張、支票影本三張、工程受損相片六張、和解書一張、臺
    中市政府工務局雜項使用執照影本一張、大坑七八四等地號水土保持工程案修復
    方式及估價單明細表一份，工程付款明細表影本一張、統一發票影本十一張、匯
    款回條聯影本三張、證人江明輝之勞工保險卡影本一張、支票照片十一張、被告
    甲○○之身分證影本一張為證，並聲請傳訊證人谷中獄。
丙、本院依職權調閱本院八十八年度執全字第三○四七號民事執行卷宗，並向合作金
    庫臺中支庫函查票號ＮＡ0000000、ＮＡ0000000、ＮＡ0000
    000等三張支票之存提資料。
    理    由
一、原告起訴主張：原告對訴外人傑邦公司具有貳佰捌拾柒萬參仟壹佰捌拾伍元之債
    權，因傑邦公司與被告之間簽有承攬工程契約，工程金額為伍仟貳佰萬元，是傑
    邦公司對被告應有債權存在，經原告聲請臺灣臺中地方法院民事執行處就傑邦公
    司對被告之工程款債權於貳佰捌拾柒萬參仟壹佰捌拾伍元範圍內予以假扣押，詎
    被告竟以工程款已全數支付傑邦公司，並無積欠傑邦公司任何款項等理由聲明異
    議，原告爰提起本件訴訟，請求確認訴外人傑邦公司對被告具有貳佰捌拾柒萬參
    仟壹佰捌拾伍元之債權存在等語。
二、被告則以：傑邦公司與被告之工程合約金額為貳仟陸佰萬元，後經追減工程款項
    參拾伍萬元，故實際工程款應為貳仟伍佰陸拾伍萬元，而被告陸續給付傑邦公司
    工程款項，至八十八年八月十日止已全數給付工程款貳仟伍佰陸拾伍萬元，故被
    告並無積欠傑邦公司任何債務。更何況傑邦公司因工程遲延及施作之部分工程受
    損尚應賠償被告陸佰捌拾萬元，若被告對傑邦公司負有債務，被告亦以傑邦公司
    之債務互相抵銷等語，資為抗辯。
三、本件原告主張其債務人即第三人傑邦公司對被告有債權存在，而聲請扣押傑邦公
    司對被告之債權，以確保其債權得受清償，今被告既已否認原告所主張之法律關
    係存在，原告就被告與傑邦公司間是否有系爭之債權債務關係存在，有即受確認
    判決法律上之利益存在，合先敘明。
四、本件原告起訴主張其對於訴外人傑邦公司具有貳佰捌拾柒萬參仟壹佰捌拾伍元之
    債權，經原告聲請本院核發支付命令後，並聲請就訴外人傑邦公司對被告之債權
    為假扣押保全執行，本院民事執行處於八十八年八月十三日，對該傑邦公司與被
    告發出扣押命令，惟被告抗辯訴外人傑邦公司對其並無債權存在而聲明異議等情
    ，為兩造所不爭執，並有原告提出之本院八十八年度裁全一字第四六八八號裁定
    、八十八年度執全一字第三○四七號執行命令、八十八年度促字第四九一四二號
    支付命令影本各一份為證，並經本院依職權調閱本院八十八年度執全字第三○四
    七號民事執行處卷宗核閱無誤，自堪信為真實。惟原告主張訴外人傑邦公司對被
    告仍具有貳仟伍佰陸拾伍萬元之債權存在，則為被告所否認，並辯稱：積欠訴外
    人傑邦公司之工程款項已全數清償，現對傑邦公司已無負任何債務等語。
五、按當事人主張有利於己之事實者，就其事實有舉證責任，民事訴訟法第二百七十
    七條訂有明文。經查，原告主張訴外人傑邦公司對被告有貳佰捌拾柒萬參仟壹佰
    捌拾伍元之債權存在，雖舉證人江明輝即傑邦公司之工務副總經理到庭證稱：「
    工程款金額為伍仟貳佰萬元，有契約影本為證，該契約書影本是向工地主任取得
    ，被告甲○○提出之契約書伊並未見過，傑邦公司支付下包廠商之金額為肆仟多
    萬元，被告甲○○已付給傑邦公司參仟貳佰多萬元，付款方式是以支票開給傑邦
    公司，有部分開給傑邦公司之負責人張志豪，甲○○於伊在八十八年七月間離職
    時，尚欠傑邦公司壹仟柒佰多萬元，後來有追加陸、柒佰萬元，共貳仟壹佰多萬
    元，至於八十八年七月之後的事情，伊就不了解了」等語（詳參本院八十九年二
    月二十二日言詞辯論筆錄），並提出「承攬工程合約書」影本一份。惟證人江明
    輝所證及所提出之承攬工程合約書影本，業經被告否認其真正，按私文書應提出
    其原本，但僅因文書之效力或解釋有爭執者得提出繕本或影本，民事訴訟法第三
    百五十二條第二項定有明文。本件證人江明輝所提出之「承攬工程合約書」影本
    ，既經被告否認其真正，原告即應提原本以供本院審酌，惟原告未能為之；又系
    爭「承攬工程合約書」影本，其契約條文之後，並無立約人簽名，亦無簽約日期
    ，實難僅憑該契約影本，即認被告有與傑邦公司合意訂立該「承攬工程合約書」
    。又證人谷中獄即傑邦公司之副總經理證稱：「證人江明輝係傑邦公司之副總經
    理，是負責臺中市的工程，但系爭工程江明輝並未參與，總工程款第一階段為伍
    仟貳佰萬元，傑邦公司做了一年，因工程有遲延，被告不讓傑邦繼續做，經協商
    之後於八十八年間完工，遲延了十幾個月，完工是在九月二十一日之前，拿到執
    照後，工程款就已結清。因工程有遲延，兩造於結算後，訂第二次合約，是公司
    總經理（即張志豪）和我一起去和被告訂的。二份契約上的印章都是公司的印章
    ，公司有簽約章和印鑑章，所以不一樣。本件工程於九二一地震後有受損，有賠
    償被告甲○○肆佰多萬元，最後一次付款可能是八十八年七月間，所開的期票可
    能是十天、十五天、或一個月、二個月」等語。（詳參本院八十九年五月十二日
    言詞辯論筆錄），是依谷中獄所稱：證人江明輝當時並非負責上開工程等語，參
    以江明輝於上開工程簽約時未於傑邦公司任職，有被告提出之江明輝勞工保險卡
    影本一張為證，故江明輝既無參與該工程，於簽約時亦未任職於傑邦公司，其對
    於上開工程簽約情形是否瞭解，已非無疑；另依證人江明輝所證，該契約書影本
    取自於證人湯光杰之手，惟證人湯光杰到庭結證：「沒見過江明輝提出之契約書
    （即上述承攬工程合約書影本），亦無拿該契約書交給江明輝，伊為傑邦公司系
    爭工程之工地主任，是負責現場施工，所以未見過該契約書，合約是由會計保管
    ，系爭工程於八十六年七月間開工，於八十八年八月完工，當初完工是由市府驗
    收，而請款是業務部的事」等語（詳參本院八十九年五月十二日言詞辯論筆錄）
    。證人湯光杰既到庭否認江明輝所提之「承攬工程合約影本」為其所交付，顯與
    江明輝所證情節有異，江明輝陳證：其所提之「承攬工程合約」影本，係湯光杰
    所交付，即無足採。是原告主張該「承攬工程合約」影本係傑邦公司工地主任湯
    光杰交付予江明輝，足以證明該「承攬工程合約」影本，為被告與傑邦公司合意
    所訂之工程契約書，進而主張訴外人傑邦公司對被告原有伍仟貳佰萬元之工程款
    債權，顯不可採。再者，契約書如何約定，屬於當事人間契約自由之範疇，本無
    須就何等事項必有約定，亦無照工程業界慣例訂定之必要，是原告主張被告提出
    之「承攬工程合約書」，就逾期完工之違約金、應分攤之工程保險費、承攬人傑
    邦公司之完工保證票據、承攬人傑邦公司之保固保證金票據，皆空白未為任何特
    定之約定有違一般簽約慣例，故非屬真正，亦不可採。至於承攬工程合約書所訂
    立之合約金額，與工程實際施作完工之金額未必一定相符，其常有追加或追減之
    工程，亦為工程業界之常態，是工程契約書約定之工程金額，固可作為認定工程
    債權額之部分佐證，惟仍應以實際完工之工程來確定工程之債權額，方屬正確。
    基上，證人江明輝所提出之「承攬工程合約」既無法認定其為真正，而原告又未
    提出其他證據資料，以證明傑邦公司對被告確有債權存在，應認原告就其所主張
    系爭債權之存在，未盡舉證之能事，揆諸首揭條文，原告所主張之事實，自無可
    採。
六、又被告抗辯：其與傑邦公司簽訂承攬工程合約之金額為貳仟陸佰萬元，嗣後經追
    減工程參拾伍萬元，故實應支付傑邦公司之工程款項為貳仟伍佰陸拾伍萬元，而
    被告於取得使用執照後，已於八十八年八月十日，向傑邦公司支付最後之工程款
    ，故並未積欠傑邦公司任何債務等事實，業據被告提出承攬工程合約書影本一份
    、工程合約追減明細表影本一份、切結書影本一張、工程付款明細表影本一張、
    統一發票影本十一張、支票影本三張、匯款回條聯影本三張、支票照片十一張、
    臺中市政府工務局雜項使用執照影本一張為證，雖證人張志豪即傑邦公司之法定
    代理人經通知未到庭陳述，惟被告上開所辯事實，核與證人即傑邦公司副總經理
    谷中獄證稱：「總工程款第一階段為伍仟貳佰萬元，傑邦公司做了一年，因工程
    有遲延，被告不讓傑邦繼續做，經協商之後於八十八年間完工，遲延了十幾個月
    ，完工是在九月二十一日之前，拿到執照後，工程款就已結清。因工程有遲延，
    兩造於結算後，訂第二次合約，是公司總經理（即張志豪）和我一起去和被告訂
    的。…最後一次付款可能是八十八年七月間」等語相符，參以該工程於八十八年
    七月三十日取得使用執照，被告於八十八年八月十日，付清工程款項予傑邦公司
    ，亦屬合理。此外，原告對於被告已清償傑邦公司貳仟伍佰陸拾伍萬元之工程款
    項，亦不爭執，故被告抗辯：其與傑邦公司之工程合約結算金額為貳仟伍佰陸拾
    伍萬元，目前已無積欠傑邦公司任何債務一節，堪信為真實。
七、綜上所述，原告既未能舉證證明傑邦公司對被告確有債權存在，從而，原告提起
    本件訴訟，請求確認訴外人傑邦公司對被告有貳佰捌拾柒萬參仟壹佰伍拾元之債
    權存在，即無理由，應予駁回。
八、本件判決之基礎已臻明確，兩造其餘攻擊防禦方法及舉證，核與判決結果無影響
    ，爰不另一一論述，併此敘明。
九、據上論結，原告之訴為無理由，依民事訴訟法第七十八條，判決如主文。
中      華      民      國      九十      年      四    月    十三      日
                                       臺灣臺中地方法院民事第四庭
                                           法      官  王  金  洲
右為正本係照原本作成。
如對本判決上訴，應於判決送達後二十日內向本院提出上訴狀（須附繕本）。
中      華      民      國      九十      年      四    月    十三      日
                                           法院書記官


司法院資訊處製作；財團法人民間司法改革基金會備份。
